【裁判字號】    99,上,193
【裁判日期】    990928
【裁判案由】    返還帳冊及給付款項等
【裁判全文】
臺灣高等法院臺中分院民事判決           99年度上字第193號
上  訴  人
即被上訴人  創新物流股份有限公司
兼      上
法定代理人  乙○○
上二人共同
訴訟代理人  陳忠儀  律師
            林泓帆  律師
被上訴人即
上  訴  人  甲○○
訴訟代理人  許儱淳  律師
上列當事人間請求返還帳冊及給付款項等事件，兩造對於民國99
年04月22日臺灣臺中地方法院98年度訴字第1900號第一審判決各
自提起上訴，本院於民國99年09月14日言詞辯論終結，茲判決如
下：
    主  文
上訴駁回。
第二審訴訟費用由上訴人各自負擔。
    事  實
一、上訴人創新物流股份有限公司（下稱創新公司）及乙○○聲
    明求為判決：上訴部分(一)原判決不利於上訴人部份均廢棄。
    (二)上開廢棄部份，被上訴人甲○○應再給付上訴人創新公司
    新台幣（下同）2,078,000元及自起訴狀繕本送達之翌日起
    至清償日止，按週年利率5%計算之利息。(三)被上訴人甲○○
    應將好市登國際股份有限公司（下稱好市登公司）自民國（
    下同）97.06.20起至97.12.31止之會計帳冊、收入支出原始
    憑證、收入支出及轉帳傳票、員工出勤卡、員工薪資明細表
    、員工薪資領取簽收回條、請購單、付款憑單、支付款項證
    明單、領款收據等資料交付予上訴人乙○○。(四)第一、二審
    之訴訟費用均由被上訴人甲○○負擔。答辯部分(一)對造上訴
    人甲○○之上訴駁回。(二)對造上訴之訴訟費用由對造上訴人
    甲○○負擔。其陳述除與原判決記載相同者予以引用之外，
    另補稱：
  (一)按以契約訂定向第三人為給付者，要約人得請求債務人向第
    三人為給付，其第三人對於債務人，亦有直接請求給付之權
    。民法第269條第1項定有明文。又契約當事人是否具有「第
    三人對於債務人亦有直接請求給付之權」之意思，於具體事
    件多含混其意，難以揣摩，惟如有疑義，應就具體事件斟酌
    各種情況，探究訂約意旨所在。依最高法院97年度台上字第
    2694號判決要旨所示，審認契約是否有以使第三人取得該債
    權為標的，並不以明示為必要，只要是依契約之目的及周圍
    之情況，可推斷當事人有此法效之意思為已足。於此情形，
    除審究其契約是否為第三人利益而訂立外，尚可考量契約訂
    定之本旨，是否由第三人自己行使權利，較諸僅由要約人行
    使權利，更能符合契約之目的，債務人對第三人為給付是否
    基於要約人亦負擔相當之給付原因暨要約人與第三人間之關
    係，並分就具體事件，斟酌各契約內容、一般客觀事實、工
    商慣例、社會通念等相關因素，探究訂約意旨之所在及契約
    目的是否適合於使第三人取得權利，以決定之。本件系爭終
    止合意書第2 條（款項返還等）第2項第3款後段明訂：「乙
    方（被上訴人）同意另外補償甲方（好市登公司）所投入之
    人事費用20萬元整，扣除甲方的律師費用後，乙方同意應分
    別於：：：分十期平均分別匯入下列帳戶：（銀行名稱：永
    豐銀行員林分行帳戶：創新物流股份有限公司帳號：000-00
    0-0000000-0）」 等字語，係因好市登公司將辦理解散清算
    之程序，故擬由持有好市登公司100%股權之上訴人創新公司
    取回上開投資金額。因此，好市登公司與被上訴人約定由持
    有好市登公司100%股權之上訴人創新公司取得上開金額。是
    解釋雙方當事人之真意，上開約定本是為上訴人創新公司之
    利益而訂立，以使上訴人創新公司取得上開債權，使上訴人
    創新公司受有利益為其目的。從而，本件由上訴人創新公司
    自己行使權利，更能符合契約之目的，應認上開條款是附有
    利益第三人之約款。上訴人創新公司自得依系爭終止合意書
    暨民法第269條第1項規定，訴請被上訴人給付之。
  (二)查上開情形業經證人丙○○於99.07.21於本院準備程序中證
    稱「因為當時準備要結束清算好市登公司，因為好市登公司
    是創新公司百分之百轉投資公司，因為要結束，沒有帳戶了
    ，所以才約定將錢轉入創新物流公司帳戶」、「（問：要轉
    到創新物流公司，只是當作收款帳戶，還是要讓創新公司取
    得債權金額？）當然是（讓創新公司）取得債權金額」、「
    （分期付款金額）當下的協議就是要給創新物流公司」等語
    。由證人丙○○之證詞觀之，堪認上揭約定係由好市登公司
    與被上訴人約定由被上訴人向第三人（即上訴人創新公司）
    為給付之契約，基此契約，好市登公司得請求被上訴人向第
    三人（創新公司）給付，第三人（創新公司）對於被上訴人
    亦有直接請求給付之權。亦即，上訴人創新公司基此約定而
    直接取得對被上訴人之債權。從而，上訴人創新公司依系爭
    終止合意書及民法第269條第1項之規定，訴請被上訴人給付
    之，自屬有據。
  (三)原判決以系爭終止合意書第2條「款項返還等」於第1項已明
    確記載被上訴人給付對象為訴外人好市登公司，而認定系爭
    終止合意書約定將20萬元匯入上訴人創新公司銀行帳戶，僅
    係單純由好市登公司指示被上訴人給付方式之約定，上訴人
    創新公司主張系爭終止合意書係利益第三人契約，即非可採
    云云。忽略好市登公司與被上訴人約定由被上訴人向第三人
    （即上訴人創新公司）為給付之目的及真意，即利益第三人
    契約，其認定顯有違誤。退萬步言之，好市登公司業將其對
    於被上訴人於系爭終止合意書第2 條第2項第3款後段約定「
    甲○○同意另外補償好市登公司所投入之人事費用20萬元整
    」，其中尚未匯入上訴人創新公司帳戶之178,000 元債權轉
    讓予上訴人創新公司，並將上揭債權讓與之事實通知被上訴
    人。基此債權讓與之事實，上訴人創新公司亦得依系爭終止
    合意書第2條（款項返還等）第2項第3款後段之約定及債權
    讓與之法律關係，向被上訴人請求給付178,000元。
  (四)被上訴人違反系爭終止合意書第2條（款項返還等）第2項第
    3 款之約定，未遵期給付款項，依系爭終止合意書第10條違
    約罰則約定，被上訴人應給付好市登公司懲罰性違約金 200
    萬元。而好市登公司業將其對於被上訴人之200 萬元懲罰性
    違約金債權讓與予上訴人創新公司，上訴人創新公司自得依
    系爭終止合意書第10條違約罰則之約定及債權讓與之法律關
    係，向被上訴人請求給付200 萬元。原判決認為被上訴人拒
    絕履行自98年05月起之分期繳款義務固屬違約，惟該違約金
    額之約定過高，依職權酌減至10萬元云云，尚有未洽。按違
    約金之酌減雖屬法院之職權，然其酌減之金額是否適當，上
    訴審法院仍得斟酌各種情形而再為判斷。被上訴人未依約定
    匯款，尚積欠178,000 元，迄今仍拒絕履行其分期匯款之義
    務，違約事證明確，且屬惡意可歸責。被上訴人復將好市登
    公司之會計帳簿、交易憑證及收支傳票等資料取走，其雖曾
    出具書面文件承認好市登公司之帳本資料及相關憑證為其所
    持有，惟於臨訟時竟又捏詞誣指「是好市登公司正式點交」
    、「依系爭合意書而交付予被上訴人」、「是由丙○○交給
    被上訴人」云云，顯為不實。又上開帳本資料及相關憑證其
    實對被上訴人並無實益，卻攸關上訴人日後查帳及業務所需
    ，被上訴人應係惡意所為。原判決竟認本件違約金額之約定
    過高，依職權酌減至10萬元，其酌減後之違約金，尚且較被
    上訴人所積欠之款項金額為低，顯非適當。
  (五)本件「商店讓渡同意書」之契約標的是「尼克咖啡店」及倉
    庫，嗣後經好市登公司與被上訴人合意終止契約而簽立系爭
    終止合意書。然好市登公司並無交付系爭會計帳冊及相關憑
    證予被上訴人之義務，而依系爭終止合意書之約定所示，亦
    無被上訴人得占有好市登公司之會計帳冊及相關資料之依據
    。是以，被上訴人占有系爭會計帳冊及相關憑證應屬無權占
    有。查好市登公司之會計帳冊、收入支出原始憑證、收入支
    出及轉帳傳票、員工出勤卡、員工薪資明細表、員工薪資領
    取簽收回條、請購單、付款憑單、支付款項證明單、領款收
    據等資料，原係置於台中市○村路○ 段564巷6號會計人員楊
    子鋆處（上開處所自98年1月1日以後好市登公司即未使用，
    而改由被上訴人所使用），而由被上訴人所取走。嗣後，好
    市登公司曾由丙○○向被上訴人索討後，被上訴人始簽立書
    面資料，表示系爭會計帳冊及相關資料確由其所占有。該系
    爭帳冊資料及相關憑證，並非好市登公司依系爭合意書而交
    付予被上訴人，更非好市登公司正式點交給被上訴人，此有
    證人楊子鋆、丙○○分別於98.11.11在原審及證人丙○○於
    99.07.21在本院所證足憑。被上訴人辯稱是好市登公司正式
    點交，且係依系爭終止合意書而交付云云，並非事實。
  (六)被上訴人於98.09.21在原審供述「我當初承接好市登業務，
    依照協議我必須拿到相關帳冊及承接員工的相關考勤資料才
    能夠使業務進行，當初是由丙○○交給我的，當時沒有逐一
    清點，只有我出具保管條給丙○○」、「當初是丙○○交給
    我的」云云。但依被上訴人與丙○○對話內容之錄音光碟及
    譯文可知，被上訴人已自承好市登公司所有的帳本資料、內
    外憑證及相關憑證係由被上訴人所取走而占有，並非是由丙
    ○○交給被上訴人。再者，系爭會計帳冊及相關資料為好市
    登公司所有，依法應予以保存。惟被上訴人無權占有系爭會
    計帳冊及相關資料，卻拒不返還予好市登公司。因此，好市
    登公司業將其對於被上訴人關於系爭會計帳冊及相關資料之
    返還請求權讓與予上訴人乙○○行使（按上訴人乙○○為好
    市登公司及其母公司創新公司之董事長，好市登公司之清算
    人將此返還請求權讓與上訴人乙○○行使，係因日後擬由乙
    ○○為保管人）。是上訴人乙○○依此自得請求被上訴人交
    付系爭會計帳冊及相關資料。
  (七)原判決雖認乙○○並未取得系爭會計帳冊及相關資料之所有
    權，自不能本於所有人之地位行使系爭會計帳冊及相關資料
    之物上請求權云云。又認被上訴人所持有之有關尼克咖啡坊
    之相關帳冊等資料，亦為清算人執行職務所必要，依其性質
    應為不得債權讓與之標的，故該債權讓與應不生讓與之效力
    。然上訴人從未主張乙○○為系爭資料之所有人而行使所有
    物返還請求權，而是主張好市登公司（代表人即清算人詹逸
    宏）將其對於被上訴人之返還請求權讓與乙○○行使。查上
    訴人乙○○為好市登公司及其母公司創新公司之董事長，清
    算人將此返還請求權讓與乙○○行使，係因清算事務已終結
    ，擬由乙○○為保管人。此為清算人執行職務之考量，應無
    強行認為此等資料依其性質為不得債權讓與之標的之必要。
    是以原判決之認事用法，尚有可議。
  (八)系爭終止合意書第 3條約定「甲、乙雙方同意就系爭契約所
    生一切爭議，即以本合意書之內容處理，均不得再就同一事
    件互為其他請求或主張。甲乙雙方均不得再對他方追究任何
    民、刑事法律責任」。惟被上訴人於97.12.26系爭合意書簽
    立之後，未經好市登公司之同意，擅自取走帳冊及相關資料
    ，好市登公司丙○○於98.02.25索討無著，且經被上訴人簽
    立書面資料後，不得已始具狀對被上訴人提出告訴。此係就
    系爭終止合意書簽立之後，被上訴人實施之行為所涉嫌違法
    部分，對之提出刑事告訴，並非對於系爭終止合意書所約定
    之「同一事件」再對被上訴人為請求或主張，並無違反系爭
    終止合意書之情事，當然亦無應負給付懲罰性違約金200 萬
    元之賠償責任問題。被上訴人援引系爭終止合意書之約定，
    主張好市登公司依約應負給付懲罰性違約金200 萬元之賠償
    責任，並同時主張抵銷云云，洵屬無據。
  (九)關於甲○○所涉業務侵占案件，雖經臺灣臺中地方法院檢察
    署為不起訴處分。然該不起訴處分書係認定「甲○○持有帳
    冊，並簽立帳冊保管切結書為證，參以甲○○既為尼克咖啡
    坊之現經營人，為持續經營，自有保管帳冊及相關憑證之必
    要。則甲○○是否有業務侵占之主觀犯意，依罪疑惟輕法理
    ，尚非無疑」。因此，檢察官才會認為甲○○之罪嫌尚有不
    足，而為不起訴之處分。依該不起訴處分書所記載，被上訴
    人甲○○亦承認其保管帳冊及相關憑證，足認好市登公司之
    帳冊及相關憑證確為被上訴人甲○○所占有。從而，上訴人
    乙○○請求被上訴人甲○○交付系爭會計帳冊及相關資料，
    即無不合。
  (十)另被上訴人甲○○對於原判決命其給付部分之上訴，於其民
    事上訴狀主張：好市登公司清算人詹逸宏未經法院監督及許
    可，於清算完結前依法不得將好市登公司之債權讓與任何他
    人，亦即訴外人好市登公司清算人詹逸宏所出具98.07.16之
    懲罰性違約金債權轉讓證明書應屬無效云云。然上訴人創新
    公司持有好市登公司100%之股權，好市登公司將其債權轉讓
    予其母公司即上訴人創新公司行使，應無違法之可言，該債
    權轉讓之行為自屬有效。被上訴人甲○○之上訴，顯無理由
    ，應予駁回。
二、上訴人甲○○聲明求為判決：上訴部分(一)原判決不利上訴人
    甲○○部分廢棄。(二)上開廢棄部分，被上訴人創新公司在第
    一審之訴及假執行之聲請均駁回。(三)第一、二審訴訟費用由
    被上訴人創新公司負擔。答辯部分(一)對造上訴人創新公司及
    乙○○之上訴駁回。(二)對造上訴之訴訟費用由對造上訴人創
    新公司及乙○○負擔。其陳述除與原判決記載相同者予以引
    用外，另補稱：
  (一)按「解釋契約，固需探求當事人立約時之真意，不能拘泥於
    契約之文字，但契約文字業已表示當事人真意，無須別事探
    求者，即不得反捨契約文字而更為曲解」（最高法院17年度
    上字第1118號判例參照），查上訴人甲○○與訴外人好市登
    公司於97.05.28簽立「商店讓渡同意書」，開創合作經營關
    係，然於合作關係持續期間未滿7 個月，旋即於97.12.26簽
    訂「『商店讓渡同意書』之終止合意書」，其原因乃係訴外
    人好市登公司未能依約辦理上訴人甲○○股份登記事項、且
    多次以言語及存證信函威嚇將對上訴人甲○○提出民、刑事
    訴訟事件，是以上訴人甲○○為求杜絕日後一切訟爭，乃與
    訴外人好市登公司簽立系爭終止合意書，並於第2條第3項特
    別明訂不得再對他方追究任何民、刑事法律責任，及第10條
    約定「懲罰性違約金」，此乃「系爭終止合意書」立約時之
    真意。
  (二)惟上訴人甲○○於98.04.06收受臺灣臺中地方法院檢察署侵
    占案件傳票，並於98.04.17偵查程序期日查證確認係訴外人
    好市登公司提出告訴後，因認訴外人好市登公司於收取鉅額
    款項後，猶惡意編派子虛烏有情節，提出刑事告訴，顯然毫
    無系爭終止合意書所期待之履約善意。上訴人甲○○迫於無
    奈，乃自98.05.01起拒絕接續履行分期給付，並依據系爭終
    止合意書約款，主張訴外人好市登公司率先違約，應對上訴
    人甲○○負有懲罰性違約金賠償義務，同時以98.05.21臺中
    法院郵局第1435號存證信函，告知懲罰性違約金之請求權基
    礎，進而主張抵銷。此舉要無任何「惡意」或「可歸責」之
    事由。
  (三)訴外人好市登公司未能舉證證明上訴人甲○○確有侵占其所
    稱之會計帳冊，竟於97.03.23率爾對上訴人甲○○提起刑法
    業務侵占罪之告訴，濫用司法資源，涉有濫行訴訟之誣告罪
    嫌，嗣經臺灣臺中地方法院檢察署為不起訴處分在案。詎原
    判決不僅毫未責難訴外人好市登公司上開行徑，猶認定「被
    告實施之行為是否涉嫌違法部分，對之提出刑事告訴，此乃
    因被告行為所導致之爭議事項，尚難認係就終止合意書所約
    定之『同一事件』再對被告為請求或主張」云云，進而為不
    利上訴人甲○○之判決（即據此判命上訴人應給付創新公司
    10萬元及自起訴狀繕本送達翌日即98.08.14起至清償日止，
    按年息5%計算之利息），顯有倒果為因、認定事實不依證據
    、違反經驗法則之違誤，實難令上訴人甲○○甘服。
  (四)又對造上訴人乙○○訴請上訴人甲○○返還帳冊資料，其本
    應先善盡舉證責任，證明上訴人甲○○確實占有訴外人好市
    登公司全部會計帳冊資料後，上訴人甲○○始須就有占有權
    源加以舉證證明之必要。本件在對造上訴人乙○○未能舉證
    證明上訴人甲○○確實占有訴外人好市登公司全部會計帳冊
    資料之情狀下，上訴人甲○○本無就有占有權源負舉證之義
    務。原判決竟稱「該系爭終止合意書對於系爭之帳冊及相關
    交易憑證等資料並未約定列入移交事項等權利義務關係，且
    系爭之帳冊及相關交易憑證等資料是否確為被告承接之營業
    所必需，且為該系爭終止合意書之附隨義務等節，亦非無可
    疑，被告對於其主張：系爭之帳冊及相關交易憑證等資料是
    否確為營業所必需，且為該系爭終止合意書之附隨義務云云
    ，並未舉證以實其說，自非可採」云云，亦顯然有違背證據
    法則。
  (五)訴外人好市登公司清算人詹逸宏並無將懲罰性違約金債權轉
    讓與對造上訴人之權限，該債權轉讓核屬違法而不生效力。
    查好市登公司清算人詹逸宏未經法院監督及許可，於清算完
    結前依法不得將好市登公司之債權讓與任何他人，亦即，好
    市登公司清算人詹逸宏所出具98.07.16之懲罰性違約金債權
    轉讓證明書，及被上訴人創新公司所稱將「人事費用餘額17
    萬8000元債權轉讓與上訴人公司（即創新公司）」之債權讓
    與行為，違反公司法強制規定及民法意旨，均屬無效。上訴
    人甲○○否認涉有違反系爭終止合意書情事，於系爭終止合
    意書約定之人事補償費分期給付嗣後拒絕履行部分，係因主
    張對訴外人好市登公司享有懲罰性違約金債權，並藉此主張
    抵銷人事費用而無需履行，毫無任何惡意可言，不該當受有
    給付違約金之懲罰。且退萬步言，縱使認有違約情事，訴外
    人好市登公司清算人詹逸宏亦無將該懲罰性違約金債權轉讓
    與被上訴人之權限，該債權轉讓核屬違法而不生效力。是以
    ，原判決肯認被上訴人創新公司得受讓解散清算中之好市登
    公司之懲罰性違約金債權讓與行為為有效，顯有適用法令不
    當之違誤。
  (六)訴外人好市登公司解散後所選任清算人為「詹逸宏」，對造
    上訴人乙○○未經選任為清算人，且未經法院指定為簿冊文
    件保存人，是以對造上訴人乙○○依法不具請求交付好市登
    公司簿冊文件之權限。故對造上訴人乙○○請求上訴人甲○
    ○交付帳冊，即屬於法無據，其上訴為無理由。
    理  由
一、上訴人創新物流股份有限公司及乙○○（即原審原告）起訴
    主張：訴外人好市登公司於97年05月28日與尼克咖啡坊負責
    人即上訴人甲○○（即原審被告）簽立「商店讓渡同意書」
    ，約定由甲○○將尼克咖啡店（設台中市○區○村路○段575
    號1樓）及其倉庫（設台中市○區○村路○段564巷6號）之租
    賃權、經營權、營業設備及其他生財器具與公司名稱、品牌
    、商標、生產技術等全部讓渡予好市登公司。嗣因甲○○欲
    收回該店自行經營，乃於97年12月26日由好市登公司與甲○
    ○簽立「商店讓渡同意書之終止合意書」，於第2 條（款項
    返還等）第2項第3款後段明訂：「乙方（即甲○○）同意另
    外補償甲方（即好市登公司）所投入之人事費用20萬元整，
    扣除甲方的律師費用後，乙方同意應分別於(1)98年3月1日、
    (2)98年4月1日、(3)98年5月1日、(4)98年6月1日、(5)98年7月1
    日、(6)98年8月1日、(7)98年9月1日、(8)98年10月1日、(9) 98
    年11月1日、(10)98年12月1日，分10期平均分別匯入下列帳戶
    ：（銀行名稱：永豐銀行員林分行帳戶：創新物流股份有限
    公司，帳號：000-000-0000000-0 ）」；並於第10條（違約
    罰則）約定：「甲乙雙方如有違約情事，違約之一方應給付
    他方懲罰性違約金200萬元整」。惟甲○○迄今僅於98年3月
    1 日匯入2萬元及於98年4月1日匯入2,000元，之後並未依約
    匯款，尚積欠178,000 元，迭經催討，均置之不理。因好市
    登公司與甲○○約定，甲○○應分10期平均分別匯入上訴人
    創新公司上開帳戶，係利益第三人契約，則依上開系爭終止
    合意書之規定，上訴人創新公司自得請求甲○○給付所積欠
    之178,000 元。又甲○○因未遵期給付前揭款項，依系爭終
    止合意書第10條違約罰則之約定，應給付好市登公司懲罰性
    違約金200 萬元，好市登公司業將其對於甲○○之懲罰性違
    約金200 萬元之債權讓與予上訴人創新公司，茲以本件起訴
    狀繕本之送達作為上訴人創新公司通知甲○○上揭債權讓與
    之意思表示，上訴人創新公司自得向甲○○請求給付之。再
    者，好市登公司之帳冊資料及相關憑證為甲○○所無權占有
    ，然該帳冊資料及相關憑證為好市登公司資產之一部分，好
    市登公司及上訴人創新公司依法應予以保存，惟甲○○卻拒
    不返還上開帳冊資料及憑證。核甲○○所為，已涉犯刑法第
    339 條之侵佔罪嫌，並由臺灣臺中地方法院檢察署以98年度
    他字第1446號、98年度偵字第11185號、98年度偵字第26160
    號受理，雖經不起訴處分，然好市登公司已聲請再議中。好
    市登公司亦將其對於甲○○關於上開帳冊資料及相關憑證之
    請求權讓與予上訴人乙○○，基此，上訴人乙○○爰請求甲
    ○○返還好市登公司之帳本資料及相關憑證。乃求為判決命
    甲○○應給付上訴人創新公司2,178,000 元及自起訴狀繕
    本送達之翌日起至清償日止，按週年利率5%計算之利息；
    應將好市登公司自97年06月20日起至97年12月31日止之會計
    帳冊、收入支出原始憑證、收入支出及轉帳傳票、員工出勤
    卡、員工薪資明細表、員工薪資領取簽收回條、請購單、付
    款憑單、支付款項證明單、領款收據等資料交付予上訴人乙
    ○○。
二、上訴人甲○○則以下列情詞抗辯：
  (一)系爭終止合意書不具「利益第三人契約」性質：系爭終止合
    意書第2 條第1、2項明確記載上訴人甲○○給付之對象為訴
    外人好市登公司（即甲方）。好市登公司係為受讓上訴人甲
    ○○獨資經營之「尼克咖啡坊」全部營業為主要目的，而於
    97年05月21日辦理公司設立登記，並以乙○○為負責人，嗣
    為終結上開投資行為，遂於97年12月26日與上訴人甲○○簽
    立系爭終止合意書，將「尼克咖啡坊」全部營業讓與上訴人
    甲○○後，旋即於98年01月14日辦理公司解散登記。因好市
    登公司於辦理公司解散登記後，不便以公司名義申設之銀行
    帳戶收取上訴人甲○○為返還投資價金中20萬元補償之分期
    給付，且分期給付之始期為「98年3月1日」，遂於系爭終止
    合意書第2 條第2項第3款與上訴人甲○○約定以上訴人創新
    公司名下永豐銀行員林分行帳戶為收受分期給付之方式。是
    自系爭終止合意書之前後文意旨，並參酌訴外人好市登公司
    業已辦理解散登記情事判斷，系爭終止合意書絕無由上訴人
    甲○○向終止合意書外第三人即上訴人創新公司為給付之約
    定，要無疑義。
  (二)訴外人好市登公司於簽立系爭終止合意書前曾委請碩成國際
    法律事務所對上訴人甲○○寄發存證信函，該律師費用為18
    ,000元，因訴外人好市登公司堅持將該律師費用列入公司帳
    目，於上訴人甲○○承接全部營業後一併吸收，是以上訴人
    甲○○同意補償訴外人好市登公司人事費用20萬元部分，應
    扣除上開律師費用，上訴人甲○○遂於98年4月1日扣除上開
    費用後匯付2000元。故上訴人甲○○就上開補償費20萬元部
    分，等同已給付4萬元，並非22000元。
  (三)上訴人甲○○係受讓訴外人好市登公司解散前之全部營業，
    概括承受其對外之權利義務，準此，為轉讓全部營業，而交
    付必要之會計帳冊及相關憑證，亦屬好市登公司履行系爭終
    止合意書之附隨義務。且訴外人好市登公司為辦理公司解散
    登記等事項，自行持有絕大部分之會計帳冊憑證資料，及至
    完備一切解散登記事項後，始由訴外人丙○○依系爭終止合
    意書內容於98年02月25日將極少部分之帳冊憑證點交予上訴
    人甲○○，上訴人甲○○何來無權占有之情？詎好市登公司
    竟就此對上訴人甲○○提出「侵占」告訴，更屬無稽，亦足
    見訴外人好市登公司及其原負責人即本件上訴人乙○○毫無
    履約誠信可言。
  (四)上訴人甲○○係因臺中地檢署98年度他字第1446號，於98年
    04月17日首次偵查訊問時，得知係由訴外人好市登公司對上
    訴人甲○○提出侵占告訴（以該公司清算人詹逸宏為告訴代
    理人），該案嗣改分98年度偵字第11185號，並於98年8月24
    日為不起訴處分。是以，上訴人甲○○乃依系爭終止合意書
    之約定，以存證信函主張訴外人好市登公司濫行提起刑事告
    訴業已違反系爭終止合意書之約定，應負給付懲罰性違約金
    200 萬元之賠償責任，並同時主張抵銷。本件係因訴外人好
    市登公司欠缺誠信違約在先，故由上訴人甲○○對其主張懲
    罰性違約金之損害賠償請求權，並以違約金抵銷上訴人甲○
    ○尚待給付之各期費用。從而，訴外人好市登公司以上訴人
    甲○○違約，尚積欠各期補償費共178,000 元為由，訴請給
    付178,000元及懲罰性違約金200萬元，實屬無稽，毫無正當
    性可言。
  (五)上訴人甲○○並未占有上訴人乙○○所稱之好市登公司全部
    簿冊文件，且上訴人乙○○亦不具請交付好市登公司簿冊文
    件之請求權。上訴人甲○○實際持有之好市登公司之資料，
    僅屬上訴人甲○○概括承受好市登公司全部營業所必要之會
    計帳冊及相關憑證，且好市登公司係由訴外人丙○○將極少
    部分之帳冊憑證點交予上訴人甲○○而已，因好市登公司為
    辦理公司解散登記等事項，自行持有絕大部分之會計帳冊憑
    證資料，該部分丙○○並未交予上訴人甲○○。
  (六)又上訴人甲○○所保管之帳本憑證資料，縱為訴外人好市登
    公司所有，該所有物返還請求權亦不能讓與上訴人乙○○。
    依公司法第334條、第83條第1 項、第332條之規定「第83條
    ．．．之規定，於股份有限公司之清算準用之」、「清算人
    應於就任後15日內，將其姓名、住所或居所及就任日期，向
    法院聲報」、「公司應自清算完結聲報法院之日起，將各項
    簿冊及文件，保存10年。其保存人，由清算人及其利害關係
    人聲請法院指定之」。查好市登公司於辦理解散登記後，業
    於98年02月18日向臺灣省中區國稅局聲報清算完結。其解散
    後所選任並向稅捐單位陳報之清算人為「詹逸宏」，縱有交
    付返還資料之必要，亦應以交付返還「好市登公司」及其清
    算人「詹逸宏」，方符法理。蓋上訴人乙○○未經選任為好
    市登公司清算人，亦未經法院指定為簿冊文件保存人，依法
    自不具請求交付好市登公司簿冊文件之權限。
三、原審判准上訴人創新公司請求給付10萬元及自起訴狀繕本送
    達翌日即98.08.14起至清償日止，按年息5%計算之利息，而
    駁回上訴人創新公司其餘之訴及上訴人乙○○之訴。兩造分
    別就原判決所受敗訴判決部分聲明不服，各自提起上訴，並
    互以前情作攻擊防禦。而兩造對於下列事項不爭執：好市
    登公司於97.05.28與尼克咖啡坊負責人即上訴人甲○○簽立
    「商店讓渡同意書」，約定由甲○○將尼克咖啡店（設台中
    市○區○○里○村路○段575號1樓 ）及其倉庫（設同上路段
    564巷6號）之租賃權、經營權、營業設備及其他生財器具與
    公司名稱、品牌、商標、生產技術等全部讓渡予好市登公司
    。好市登公司與上訴人甲○○於97.12.26簽立系爭「商店
    讓渡同意書」之終止合意書，於第2條（款項返還等）第1項
    第3 款後段明訂：「且乙方（即甲○○）同意另外補償甲方
    （即好市登公司）所投入之人事費用20萬元整，扣除甲方的
    律師費用後，乙方同意應分別於(1)98年3月1日、(2)98年4月1
    日、(3)98年5月1日、(4)98年6月1日、(5)98年7月1日、(6)98年
    8月1日、(7)98年9月1日、(8)98年10月1日、(9)98年11月1日、
    (10)98年12月1 日，分10期平均分別匯入下列帳戶：（銀行名
    稱：永豐銀行員林分行帳戶：創新物流股份有限公司，帳號
    ：000-000-0000000-0 ）」；並於第10條（違約罰則）約定
    ：「甲乙雙方如有違約情事，違約之一方應給付他方懲罰性
    違約金200萬元整」。上訴人甲○○於98年3月1日匯款2萬
    元及於98年4月1 日匯款2,000元入創新公司之帳戶後，即未
    再為匯款。好市登公司是創新公司轉投資所成立者，創新
    公司持有好市登公司100%之股權。好市登公司業於98年01
    月14日解散登記，並於98年02月18日向國稅局申報清算完結
    ，惟尚未完成向法院聲報清算完結程序。雙方所爭執之重點
    則為：1.系爭終止合意書是否具有利益第三人契約之性質？
    上訴人創新公司得否向上訴人甲○○請求系爭終止合意書第
    2 條（款項返還等）第1項第3款之費用？2.好市登公司得否
    依系爭終止合意書第10條違約罰則約定，向上訴人甲○○請
    求給付懲罰性違約金200 萬元？上訴人甲○○主張好市登公
    司對其提出刑事告訴乙事涉有違約，應負給付懲罰性違約金
    200 萬元之責，並以此金額抵銷其應給付之補償款，是否有
    理由？3.上訴人甲○○是否無權占有關於好市登公司之會計
    帳冊及相關資料？好市登公司對於該會計帳冊及相關資料之
    返還請求權得否讓與予上訴人乙○○？爰就此爭執之重點審
    酌判斷如下：
  (一)按民法第269條第1項規定之第三人利益契約，重在第三人取
    得直接請求給付之權利。倘要約人與債務人未約定使第三人
    取得該債權者，固僅為當事人與第三人間之「指示給付關係
    」，而非該條項所稱之第三人利益契約。惟審認契約是否有
    以使第三人取得該債權為標的，並不以明示為必要，祇要依
    契約之目的及周圍之情況，可推斷當事人有此法效之意思為
    已足。於此情形，除審究其契約是否為第三人利益而訂立外
    ，尚可考量契約訂定之本旨，是否由第三人自己行使權利，
    較諸僅由要約人行使權利，更能符合契約之目的，債務人對
    第三人為給付是否基於要約人亦負擔相當之給付原因暨要約
    人與第三人間之關係，並分就具體事件，斟酌各契約內容、
    一般客觀事實、工商慣例、社會通念等相關因素，探究訂約
    意旨之所在及契約目的是否適合於使第三人取得權利，以決
    定之（最高法院97年度台上字第2694號判決要旨參照）。又
    民法第269條第1項之利他契約，其受益之第三人對於債權人
    固有直接請求給付之權。惟該第三人向債務人請求給付時，
    應先證明其係第三人利益契約之被指定人（最高法院69年度
    台上字第1390號判決要旨參照）。查本件訴外人好市登公司
    與上訴人甲○○於97年12月26日簽立之系爭終止合意書，於
    第2 條（款項返還等）第1項第3款後段明訂：「且乙方（即
    甲○○）同意另外補償甲方（即好市登公司）所投入之人事
    費用20萬元整，扣除甲方的律師費用後，乙方同意應分別於
    (1)98年3月1日、(2)98年4月1日、(3)98年5月1日、(4)98年6月1
    日、(5)98年7月1日、(6)98年8月1日、(7)98年9月1日、(8)98年
    10月1 日、(9)98年11月1日、(10)98年12月1日，分10期平均分
    別匯入下列帳戶：（銀行名稱：永豐銀行員林分行帳戶：創
    新物流股份有限公司，帳號：000-000-0000000-0 ）」。上
    開20萬元匯入創新物流公司銀行帳戶，應僅係單純由好市登
    公司指示上訴人甲○○給付方式之約定，並未約定載明創新
    物流公司有向上訴人甲○○直接請求之權利。是上訴人創新
    公司主張系爭終止合意書係利益第三人契約乙節，尚非有據
    。況系爭終止合意書第2條「款項返還等」於第1項即已明確
    約定：「一、甲乙雙方同意乙方應返還之價金總額為370 萬
    元整」；復於同條第2項「給付方式」之第1款記明：「1.乙
    方已於97 年11月28日匯付甲方111萬元，由甲方收訖無誤」
    、「2.乙方同意於97 年12月29日前再匯入180萬元至甲方申
    設之華南商業銀行儲蓄分行、帳戶：好市登國際股份有限公
    司、帳號000-00-000000-0 帳戶」，均明確記載上訴人甲○
    ○應給付之對象為訴外人好市登公司。是尚難僅因前揭20萬
    元約定匯入創新物流公司銀行帳戶，即遽認系爭終止合意書
    係利益第三人契約，上訴人創新公司得以利益第三人逕向上
    訴人甲○○請求系爭終止合意書第2條（款項返還等）第1項
    第3款之費用。
  (二)系爭終止合意書於第2條（款項返還等）第1項第3 款後段明
    訂：「且乙方（上訴人甲○○）同意另外補償甲方（好市登
    公司）所投入之人事費用20萬元整，扣除甲方的律師費用後
    ，乙方同意應分別於(1)98年3月1日、(2)98年4月1日、(3)98年
    5月1日、(4)98年6月1日、(5)98年7月1日、(6)98年8月1日、(7)
    98年9月1日、(8)98年10月1日、(9)98年11月1日、(10)98年12月
    1 日，分10期平均分別匯入下列帳戶：（銀行名稱：永豐銀
    行員林分行帳戶：創新物流股份有限公司，帳號：000-000-
    0000000-0 ）」。即約明上訴人甲○○所應給付之補償款，
    為20萬元再扣除律師費用後之餘額，並依上述日期匯款。上
    訴人甲○○抗辯稱：伊除已給付98年3月1日第1期款2萬元外
    ，另於98年4月1 日匯款2,000元，係以扣除律師費18,000元
    計算所得等語。上訴人創新公司及乙○○亦承認已收到上訴
    人甲○○匯付22,000元無誤。惟上訴人甲○○自98年5 月起
    即未再為匯款，雖其辯稱：伊係因臺中地檢署98年度他字第
    1446號，於98年04月17日首次偵查訊問時，得知係由訴外人
    好市登公司對其提出侵占告訴（以該公司清算人詹逸宏為告
    訴代理人），確認好市登公司涉有違約，乃依系爭終止合意
    書之約定，以存證信函主張好市登公司濫行提起刑事告訴業
    已違反系爭終止合意書之約定，應負給付懲罰性違約金 200
    萬元之賠償責任，並同時主張抵銷，才未再付款云云。然依
    系爭終止合意書第3 條約定「甲、乙雙方同意就系爭契約所
    生一切爭議，即以本合意書之內容處理，均不得再就同一事
    件互為其他請求或主張。甲乙雙方均不得再對他方追究任何
    民、刑事法律責任」。而該系爭終止合意書就兩造所爭執之
    好市登公司帳冊及相關交易憑證等資料，並未作明確之約定
    ，致雙方對於該帳冊憑證之權利義務關係不明。上訴人甲○
    ○雖謂該帳冊憑證為其概括承接好市登公司之營業所必需，
    乃好市登公司依系爭終止合意書所應交予持有之附隨義務云
    云；但不為上訴人創新公司及乙○○所認同，並主張該帳冊
    憑證係上訴人甲○○於97年12月26日簽立系爭終止合意書後
    ，未經好市登公司之同意，擅自取走，經好市登公司索討無
    著，始具狀對其提出刑事侵占罪之告訴等情。此核屬雙方對
    於簽立系爭終止合意書後，對於該帳冊憑證之權利義務關係
    不明，所衍生之爭執，在各執己見互不相讓之情形下，好市
    登公司將之訴諸法律謀求認定解決，自不屬系爭終止合意書
    第3 條約定「甲、乙雙方同意就系爭契約所生一切爭議，即
    以本合意書之內容處理，均不得再就同一事件互為其他請求
    或主張。甲乙雙方均不得再對他方追究任何民、刑事法律責
    任」所指同一事件不得再追究請求之範圍。上訴人甲○○執
    此認好市登公司涉有違約，殊無足採。是以上訴人甲○○以
    好市登公司違約，應負給付懲罰性違約金200 萬元之賠償責
    任為由，主張抵銷其自98年5 月起所應為之匯款，即非有據
    。上訴人甲○○既未依系爭終止合意書第2 條（款項返還等
    ）第2項第3款之約定，遵期給付款項，則訴外人好市登公司
    應得依系爭終止合意書第10條違約罰則之約定，請求上訴人
    甲○○給付懲罰性違約金。
  (三)惟依民法第252 條之規定，約定之違約金額過高者，法院得
    減至相當之數額。本件系爭終止合約書所規範好市登公司與
    上訴人甲○○間之權利義務事項甚多，其主要之標的在由上
    訴人甲○○概括承接好市登公司於97年12月31日前之權利義
    務，包括雙方應會同辦理中華電信市話異動、震旦行股份有
    限公司影印機租賃異動、富邦產物保險股份有限公司火災保
    險契約之承接轉讓，上訴人甲○○並應返還好市登公司價金
    總額370 萬元。且好市登公司尚指派創新公司員工陳治瑋自
    97年12月25日起至98年01月24日止前往上訴人甲○○營業處
    所（臺中市○村路○段564巷6 號、及臺中市○村路○段575
    號1 樓）接受教育訓練課程。至上訴人甲○○同意另外補償
    好市登公司所投入之人事費用20萬元，則補償款性質，非主
    要之標的價金，較之其主要之標的價金370 萬元，比例甚微
    。尤其上訴人甲○○未依約遵期給付補償款，乃源於好市登
    公司對其提出刑事告訴，雙方間之爭議在當時亦確實有待法
    院審認解決，上訴人甲○○違約之可責性不高。原審因而認
    違約金200 萬元，顯屬過高，予以酌減為10萬元，堪稱合理
    適當。則上訴人創新公司以好市登公司業將其對於上訴人甲
    ○○之懲罰性違約金之債權讓與予上訴人創新公司，遂主張
    以本件起訴狀繕本之送達作為上訴人創新公司通知甲○○上
    開債權讓與之意思表示，而請求上訴人甲○○給付，於10萬
    元範圍內，為有理由，應予准許。
  (四)關於上訴人乙○○請求上訴人甲○○返還會計帳冊及相關憑
    證資料部分，上訴人乙○○係以訴外人好市登公司與上訴人
    甲○○間，就「尼克咖啡店」及倉庫之讓渡，雙方業已簽立
    系爭終止合意書，則好市登公司自無將會計帳冊及相關憑證
    交付予上訴人甲○○之義務，而上訴人甲○○亦喪失占有好
    市登公司會計帳冊及相關憑證之依據，而好市登公司已將其
    返還請求權讓與上訴人乙○○行使為論據。惟上訴人甲○○
    僅承認保有好市登公司之部分帳冊資料，並以該部分帳冊資
    料為其承接好市登公司之營業所必需，資為抗辯。按動產物
    權之讓與，非將動產交付，不生效力（民法第761條第1項）
    。本件上訴人乙○○既僅受讓好市登公司就上開帳冊資料之
    返還請求權，則其與好市登公司間，對於上開帳冊資料顯然
    並未有物權讓與之合意並交付，上訴人乙○○亦未取得該帳
    冊資料之所有權，自不能本於所有人之地位行使其物上請求
    權。又好市登公司業於98年01月14日辦理解散登記，並於98
    年02月18日向國稅局申報清算完結，惟尚未依公司法之規定
    向法院聲報清算完結程序。而其解散後所選任並向稅捐單位
    陳報之清算人為「詹逸宏（籍設臺北市○○區○○路104 號
    20樓）」，其清算程序尚未終結，上開帳冊資料，應為清算
    人執行職務所必要，依其性質應為不得債權讓與之標的，如
    應返還，亦應返還「好市登公司」及其清算人「詹逸宏」。
    上訴人乙○○未經選任為好市登公司清算人，且未經法院指
    定為簿冊文件保存人，依法自不具請求交付好市登公司簿冊
    文件之權。從而，其請求上訴人甲○○返還會計帳冊及相關
    憑證資料，即非有據，不應准許。
四、綜上所述，本件系爭終止合意書並非利益第三人契約，上訴
    人創新公司不能本於系爭終止合意書中第三人地位（民法第
    269條第1項）直接請求上訴人甲○○給付人事費用補償款餘
    額178,000元；上訴人甲○○雖於98年4月1日之匯款2,000元
    ，不能指為違約，但其以好市登公司對之提起刑事告訴，即
    以好市登公司違約為由，拒不繼付自98年05月起之各期匯款
    ，而構成違約，好市登公司應得依系爭終止合意書第10條違
    約罰則之約定，請求上訴人甲○○給付懲罰性違約金。而好
    市登公司業將其上開懲罰性違約金之債權讓與予上訴人創新
    公司，則為上訴人創新公司主張以本件起訴狀繕本之送達作
    為通知甲○○上開債權讓與之意思表示，而請求上訴人甲○
    ○給付，因原約定之懲罰性違約金過高，應予酌減為10萬元
    ，故於10萬元範圍內，應予准許。至上訴人乙○○請求上訴
    人甲○○返還會計帳冊及相關憑證資料部分，則為無理由，
    不應准許。原審判准上訴人創新公司請求給付10萬元及自起
    訴狀繕本送達翌日即98.08.14起至清償日止，按年息5%計算
    之利息，並依職權宣告准予假執行，而駁回上訴人創新公司
    其餘之訴及上訴人乙○○之訴，即無不合。上訴意旨各就原
    審所受敗訴判決部分，指摘原判決不當，求予廢棄改判，為
    無理由，應予駁回。
五、本件事證已臻明確，兩造所提其餘攻擊防禦方法及舉證，與
    判決結果不生影響，爰不一一論述。
六、據上論結，本件上訴人之上訴均為無理由，爰依民事訴訟法
    第449條第1項、第78條，判決如主文。
中    華    民    國    99    年    9     月    28    日
                民事第五庭    審判長法  官  李寶堂
                                    法  官  王重吉
                                    法  官  古金男
以上正本係照原本作成。
創新公司及乙○○得上訴；甲○○不得上訴。
如對本判決上訴，須於收受判決送達後20日內向本院提出上訴書
狀，其未表明上訴理由者，應於提出上訴後20日內向本院提出上
訴理由書（須按他造人數附具繕本）。
上訴時應提出委任律師為訴訟代理人之委任狀。具有民事訴訟法
第466條之1第1項但書或第2項之情形為訴訟代理人者，另應附具
律師及格證書及釋明委任人與受任人有該條項所定關係之釋明文
書影本。如委任律師提起上訴者，應一併繳納上訴審裁判費。
                                    書記官  瑞芳
中    華    民    國    99    年    9     月    28    日
                                                      Ｓ

司法院資訊處製作；財團法人民間司法改革基金會備份。
